【裁判字號】    96,上,975
【裁判日期】    980224
【裁判案由】    分割共有物
【裁判全文】
臺灣高等法院民事判決                   96年度上字第975號
上  訴  人  戊○○
                        巷4號
訴訟代理人  林添進律師
複  代理人  柴健華律師
視同上訴人  丙○○
訴訟代理人  丁○○
                        號
視同上訴人  甲○○○
被  上訴人  乙○○
訴訟代理人  黃英豪律師
上列當事人間請求分割共有物事件，上訴人對於中華民國96年9
月25日臺灣基隆地方法院96年度訴字第92號第一審判決提起上訴
，本院於98年1月20日言詞辯論終結，判決如下：
    主     文
上訴駁回。
第二審訴訟費用由上訴人戊○○及視同上訴人丙○○負擔。
    事實及理由
一、按訴訟標的對於共同訴訟之各人必須合一確定者，共同訴訟
    人中一人之行為有利益於共同訴訟人者，其效力及於全體；
    不利益者，對於全體不生效力，民事訴訟法第五十六條第一
    款定有明文。本件為分割共有物訴訟，其訴訟標的對於共同
    訴訟之各人必須合一確定，原審判決後，雖僅據上訴人戊○
    ○提起第二審上訴，惟依前開規定，戊○○上訴之效力應及
    於同造當事人之丙○○、甲○○○，爰併列該二人為上訴人
    ，合先敘明。
二、被上訴人主張：坐落臺北縣金山鄉○○段濆水小段二一地號
    、面積一萬三千五百七十三平方公尺土地（下稱系爭土地）
    為兩造共有，伊應有部分為二十七分之八，上訴人戊○○、
    視同上訴人丙○○、甲○○○應有部分依序為十二分之一、
    十二分之一、五十四分之二九，因兩造間就系爭土地並無不
    分割之協議，亦無因物之使用目的不能分割，惟無法達成分
    割協議，爰依民法第八百二十三條第一項、第八百二十四條
    第二項之規定，求為判決分割，並依原判決附圖（甲）案之
    分割方案分割系爭土地，使兩造分得土地均與對外淡金公路
    （即同小段二一之四地號土地）相鄰接，以符合各共有人最
    佳利益等語。
三、上訴人戊○○則以：系爭土地屬農業發展條例之耕地，於伊
    繼承系爭土地前，兩造之前手間已存有分管協議，此由分管
    土地上有耕作物、建物存在即明，視同上訴人甲○○○於投
    標前，自拍賣公告內容應可知悉分管情事。又系爭土地為山
    坡地形，現況即順應地形高低以梯田方式耕作，自以伊主張
    之原判決附圖所示（乙）案之分割方案對現有分管土地之變
    動較小，若採被上訴人主張方案，其分割線與馬路方向垂直
    分割，勢將破壞現有梯田，且每一耕作之實際面積亦必受現
    有地形影響而變小，對兩造均為不利等語，資為抗辯。
    視同上訴人丙○○則抗辯：系爭土地應依原分管協議而為分
    割，為利通行，以上開（乙）案之分割方案為基礎，將臨淡
    金公路左側分割寬三公尺、面積二百四十二平方公尺之道路
    ，並由共有人依原應有部分比例保持共有，作為通行土地之
    用，即如附圖所示之分割方案方能符合各共有人之最佳利益
    等語。
    視同上訴人甲○○○則抗辯：伊於法院強制執行程序中拍定
    買受系爭土地應有部分，見拍賣公告載明系爭土地面臨馬路
    ，方願意購買，原判決採（甲）案分割，每人所分割之土地
    均面臨馬路，應屬妥適等語。
四、原審判決兩造共有之系爭土地應予原物分割，其分割方法按
    原判決附圖（甲）案所示甲部分面積二千二百六十二平方公
    尺分歸上訴人戊○○、視同上訴人丙○○取得，並保持共有
    ；乙部分面積七千二百八十九平方公尺分歸視同上訴人甲○
    ○○取得；丙部分面積四千零二十二平方公尺分歸被上訴人
    取得。上訴人戊○○聲明不服，提起上訴，其於本院上訴聲
    明為：(一)原判決廢棄。(二)兩造共有之系爭土地應分割如原判
    決附圖（乙）案所示甲部分面積二千二百六十二平方公尺分
    歸上訴人戊○○、視同上訴人丙○○共有；乙部分面積七千
    二百八十九平方公尺分歸視同上訴人甲○○○取得；丙部分
    面積四千零二十二平方公尺分歸被上訴人取得。視同上訴人
    丙○○於本院上訴聲明為：(一)原判決廢棄。(二)兩造共有之系
    爭土地應分割如附圖所示甲部分面積二千二百二十二平方公
    尺分歸上訴人戊○○、視同上訴人丙○○共有；乙部分面積
    七千一百五十九平方公尺分歸視同上訴人甲○○○取得；丙
    部分面積三千九百五十平方公尺分歸被上訴人取得；丁部分
    面積二百四十二平方公尺由兩造依原應有部分比例保持共有
    。被上訴人則於本院答辯聲明：上訴駁回。
五、被上訴人主張系爭土地之面積為一萬三千五百七十三平方公
    尺，現為兩造共有，被上訴人之應有部分為二十七分之八，
    上訴人戊○○、視同上訴人丙○○之應有部分各為十二分之
    一，視同上訴人甲○○○之應有部分為五十四分之二十九，
    且兩造無不分割之特約存在之事實，業據其提出土地登記謄
    本、地籍圖謄本（見原審卷第六至九頁）為證，並為上訴人
    及視同上訴人所不爭執，堪信為真實。而系爭土地之位置、
    面積及現況業經原審履勘屬實，並囑託臺北縣汐止地政事務
    所測量繪製如原判決附圖所示（甲）、（乙）案分割方案，
    本院另依視同上訴人丙○○之聲請，囑託臺北縣汐止地政事
    務所製作如附圖所示第三分割方案〔下稱（丙案）〕等情，
    亦有勘驗測量筆錄及現場照片（見原審卷第三三至四四頁）
    、土地複丈成果圖（見原審卷第四六、四七頁，本院卷第八
    六頁）在卷可稽。
六、按各共有人，得隨時請求分割共有物。但因物之使用目的不
    能分割或契約訂有不分割之期限者，不在此限。又共有物之
    分割，依共有人協議之方法行之。分割之方法，不能協議決
    定者，法院得因任何共有人之聲請，命為原物或變價分配，
    民法第八百二十三條第一項、第八百二十四條第一、二項分
    別定有明文。另按每宗耕地分割後每人所有面積未達零點二
    五公頃者，不得分割。但本條例中華民國八十九年一月四日
    修正施行前之共有耕地，得分割為單獨所有。其分割後之宗
    數，不得超過共有人人數，農業發展條例第十六條第一項第
    四款、第二項亦定有明文。查系爭土地面積為一萬三千五百
    七十三平方公尺，上訴人戊○○、視同上訴人丙○○之應有
    部分各為十二分之一，依應有部分比例所得分配面積為二千
    二百六十二平方公尺（零點二二六二公頃），雖小於前開農
    業發展條例規定之零點二五公頃。然系爭土地於農業發展條
    例八十九年一月四日修正前已為共有狀態，其共有人為訴外
    人許俊賢、許廷茂、戊○○、視同上訴人丙○○四人，嗣許
    俊賢之應有部分在九十二年五月一日以拍賣為原因移轉登記
    與視同上訴人甲○○○；許廷茂之應有部分則於九十六年一
    月十七日以買賣為原因移轉登記與被上訴人之事實，有土地
    歷次異動索引、土地登記謄本（見原審卷第一０五至一一四
    頁）在卷可憑。被上訴人及視同上訴人甲○○○雖係於農業
    發展條例修正後成為系爭土地之共有人，惟參酌內政部八十
    九年七月七日（八九）臺內地字第八九０九一七五號函釋：
    「對於農業發展條例修正前已共有之耕地，雖部分共有人於
    該條例修正後，移轉持分土地，致部分共有人已非屬本條例
    修正前之共有持分土地所有權人，惟為不影響原共有人權益
    並使產權單純化，是以如其共有人數維持於該條例修正前共
    有人數之原則下，似得准予依該條例規定辦理分割」意旨，
    共有人仍得依農業發展條例第十六條第一項但書第四款規定
    請求分割，而無同項前段「每宗耕地分割後每人所有面積未
    達零點二五公頃者，不得分割」之限制，系爭土地尚無因物
    之使用目的不能分割之情形。本件兩造均同意分割，僅就分
    割方案有不同意見，無法達成協議，復無因物之使用目的不
    能分割之情形，則被上訴人以兩造無法協議分割，訴請裁判
    分割，自屬有據。
七、次按請求共有物之分割，應由法院依民法第八百二十四條第
    二項命為適當之分配，不受當事人主張之拘束。又分割共有
    物時，法院應參酌當事人之聲明、共有物之性質、經濟效用
    及全體共有人利益等情狀公平決之。而分割共有物，以消滅
    共有關係為目的。法院裁判分割共有土地時，除因該土地內
    部之使用目的不能分割，或部分共有人仍願維持共有關係，
    就該部分土地不予分割或准該部分共有人成立新共有關係外
    ，應將土地分配於各共有人單獨所有，最高法院六十九年台
    上字第一八三一號判例亦可參照。本件上訴人戊○○及視同
    上訴人丙○○陳明就分割取得部分，願依其所有權應有部分
    之比例維持共有（見原審卷第二五頁）。本院按農業發展條
    例第十六條第一項第四款、第二項之規定，僅對於分割後之
    宗數，不可超過共有人數為限制，並未對分割後之各筆土地
    是單獨所有，或保持共有等加以限制，且該條例第十六條第
    一項第四款係謂「得」分割為單獨所有，而非「應」分割為
    單獨所有，尚無排除法院就共有物之某部分酌定維持共有關
    係之分割方案。另斟酌系爭土地之使用情形及其經濟效用與
    全體共有人利益等情狀，認兩造請求以原物分配於各共有人
    ，其中分歸上訴人戊○○、視同上訴人丙○○部分，由其二
    人依應有部分比例保持共有，並無不當。
八、再按分割共有物時，法院應參酌當事人之聲明、共有物之性
    質、經濟效用及全體共有人利益等情狀公平決之。被上訴人
    主張土地分割線應與淡金公路垂直九十度，分割後土地均接
    臨公路，提出原判決附圖（甲）案所示分割方案，視同上訴
    人甲○○○亦贊成該分割方案；上訴人戊○○則主張應依土
    地原分管之位置、按系爭土地地形分割，提出原判決附圖（
    乙）案所示分割方案；視同上訴人丙○○則以前開（乙）案
    為基礎，將臨淡金公路左側部分分割寬三公尺、面積二百四
    十二平方公尺，由共有人依原應有部分比例保持共有，作為
    通行之土地用，提出如附圖所示（丙）案之分割方案。
  (一)查系爭土地前臨淡金公路，地勢逐山坡增高，高於淡金公路
    ，土地前段部分有訴外人丁○○所有門牌號碼金山鄉濆水十
    之三號之建物，位置為面對淡金公路右側水溝旁，另有部分
    種植農作物（地瓜），部分未種植作物，部分土地整地中，
    部分為雜木；土地中段設置數個駁坎，種植芋頭；土地最後
    段都是雜木，沒有設置駁坎等情，此經原審於九十六年四月
    十三日履勘現場查明屬實，有勘驗測量筆錄及現場照片（見
    原審卷第三三至四四頁）可憑。依（甲）案分割方法分割之
    土地，甲、乙、丙部分均得面臨道路，不損及任何共有人之
    權益，且上訴人戊○○、視同上訴人丙○○之兄弟即訴外人
    丁○○所有之建物亦在渠等分得的土地上，不致造成其他共
    有人日後的糾紛。又上訴人戊○○、視同上訴人丙○○實際
    上未完全利用系爭土地前段，仍有部分空置任令雜木生長，
    而分割後之甲、乙、丙三部分土地面積均不小，上訴人戊○
    ○、視同上訴人丙○○除可利用系爭土地前段耕作，復可利
    用系爭土地中段已建造完成的駁坎繼續耕作，則依此分割方
    案，應不甚影響其耕作。
  (二)上訴人戊○○、視同上訴人丙○○雖主張系爭土地前段確有
    耕作物及其兄即訴外人丁○○所有建物存在，拍賣公告亦載
    明該建物之存在，顯見系爭土地早已分管，應按分管位置分
    割等語，並提出丁○○名義之電費收據為證。然查：系爭土
    地原為訴外人周李連發（即上訴人戊○○、視同上訴人丙○
    ○之父）、周水財、周連登（原判決誤載為李連登）三人共
    有，周連登於七十八年十二月二日死亡後，其應有部分由證
    人周義雄及訴外人周世華、周淑華、周邵賢四人繼承，嗣周
    義雄等四人於八十四年八月三日將繼承取得土地以買賣為原
    因移轉登記與訴外人許俊賢、許廷茂；周李連發之應有部分
    在八十五年五月二十四日、八十五年八月三十一日分別以買
    賣為原因移轉登記與許俊賢、上訴人戊○○；周水財之應有
    部分則於八十六年四月二十四日以買賣為原因移轉登記與視
    同上訴人丙○○，而許俊賢、許廷茂之應有部分又分別以拍
    賣、買賣為原因移轉登記與視同上訴人甲○○○、被上訴人
    之事實，有土地歷次異動索引、土地登記謄本在卷可憑。可
    見訴外人丁○○非系爭土地之共有人，即使丁○○在系爭土
    地上有建物，經供電使用，臺灣電力公司曾依使用現況收取
    費用，拍賣公告上亦載明系爭土地上存有該建物，不在拍賣
    範圍內，然均不足以證明訴外人周李連發或上訴人戊○○、
    視同上訴人丙○○分管系爭土地前段之事實。又證人周義雄
    證稱：系爭土地原是伊祖父一個人所有，嗣分給伊父親（即
    周連登）與周李連發。父親告訴伊，祖父在世的時候，是以
    抽籤的方法決定土地的分配結果，依照梯田的形狀來分配土
    地。伊父親分得的土地面積較大，但位置較不好，周李連發
    分得的土地面積較小，但位置較好等語（見原審卷第七四、
    七五頁）。惟周義雄證稱系爭土地為其祖父一人所有，嗣分
    給其父親與周李連發云云，與系爭土地於四十九年間即登記
    為周李連發、周連登、周水財三人共有之事實不符。縱周義
    雄所言屬實，然系爭土地之分管既由其祖父決定分配結果，
    再分給周連登及周李連發，足見該分管方式非由周連登與周
    李連發所決定，而係周連登與周李連發成為系爭土地之共有
    人前即已決定。按共有物分管契約係共有人就共有物管理方
    法所成立之協定，依民法第八百二十條第一項規定，應由共
    有人全體共同協議訂定之，上開分管方式既未經全體共有人
    協議訂之，應不生分管契約之效力。遑論各共有人在分割前
    之使用狀況，縱共有人間有分管或分耕之約定，除有按分管
    或分耕部分為分割之合意外，法院為裁判分割，並不受其拘
    束（最高法院九十七年度台上字第二六０四號、九十三年度
    台上字第一七九七號裁判參照）。是上訴人戊○○、視同上
    訴人丙○○主張應依分管位置定系爭土地原物分割方法，自
    非可採。
  (三)上訴人戊○○、視同上訴人丙○○另主張其現有之耕地範圍
    （即系爭土地前段）是依地形以梯田方式為之，被上訴人所
    提之（甲）案分割方案將破壞梯田，對土地開發利用不利等
    語。惟系爭土地前段有部分種植地瓜，部分未種植作物，部
    分土地整地中，部分為雜木，可見上訴人戊○○、視同上訴
    人丙○○實際上未完全利用系爭土地前段，仍有部分空置任
    令雜木生長，縱依（甲）案分割方案將系爭土地前段畫為三
    區，尚不致如上訴人戊○○、視同上訴人丙○○所言破壞其
    前段梯田之整體利用。雖上開分割方式將會破壞系爭土地中
    段的梯田整體，但兩造既無人願意依（乙）、（丙）案之分
    割方案單獨取得該中段梯田所在部分之土地，則依（甲）案
    之分割方案定分割線，亦不致損害任何共有人之利益。至上
    訴人戊○○所提出（乙）案及視同上訴人丙○○提出附圖所
    示（丙）案之分割方案，上訴人戊○○、視同上訴人丙○○
    將全數取得系爭土地面臨道路、經濟價值較高的部分，對被
    上訴人乙○○及視同上訴人甲○○○而言，顯失公平，均非
    妥適之分配方法。
  (四)本院考量系爭土地發展、使用現狀、有無與公路之適宜聯絡
    、分割後之經濟效用、共有人之利益及實質上之公平，另視
    同上訴人甲○○○亦贊成（甲案）分割方案，認本件系爭土
    地採原物分割如原判決附圖所示（甲）案之分割方式，最有
    利於全體共有人，為公平妥適之分割方法。
九、綜上所述，被上訴人請求分割共有物，洵屬有據，應予准許
    。原審判決採取分割方法即如原判決附圖（甲）案所示甲部
    分面積二千二百六十二平方公尺分歸上訴人戊○○、視同上
    訴人丙○○取得，並保持共有；乙部分面積七千二百八十九
    平方公尺分歸視同上訴人甲○○○取得；丙部分面積四千零
    二十二平方公尺分歸被上訴人取得，為公平妥適分割方法。
    上訴意旨執陳詞指摘原判決不當，求予廢棄改判，為無理由
    ，應予駁回。
十、本件事證已臻明確，兩造其餘攻擊防禦方法及提出之證據，
    經本院逐一審酌後，認均不影響本件判決結果，爰不再一一
    論述，併此敘明。
據上論結，本件上訴為無理由。依民事訴訟法第四百四十九條第
一項、第七十八條、第八十五條第一項，判決如主文。
中    華    民    國    98    年    2     月    24    日
                  民事第十庭
                      審判長法  官  黃豐澤
                            法  官  蕭艿菁
                            法  官  林麗玲
正本係照原本作成。
如不服本判決，應於收受送達後20日內向本院提出上訴書狀，其
未表明上訴理由者，應於提出上訴後20日內向本院補提理由書狀
（均須按他造當事人之人數附繕本）上訴時應提出委任律師或具
有律師資格之人之委任狀；委任有律師資格者，另應附具律師資
格證書及釋明委任人與受任人有民事訴訟法第466條之1第1項但
書或第2項（詳附註）所定關係之釋明文書影本。
中    華    民    國    98    年    2     月    25    日
                            書記官  陶美玲
附註：
民事訴訟法第466條之1（第1項、第2項）：
對於第二審判決上訴，上訴人應委任律師為訴訟代理人。但上訴
人或其他法定代理人具有律師資格者，不在此限。
上訴人之配偶、三親等內之血親、二親等內之姻親，或上訴人為
法人、中央或地方機關時，其所屬專任人員具有律師資格並經法
院認為適當者，亦得為第三審訴訟代理人。


司法院資訊處製作；財團法人民間司法改革基金會備份。
